【裁判字號】    97,訴,2245
【裁判日期】    990908
【裁判案由】    重傷害等
【裁判全文】
臺灣臺南地方法院刑事判決              97年度訴字第2245號
公  訴  人  臺灣臺南地方法院檢察署檢察官
被      告  戊○○
選任辯護人  洪梅芬律師
            呂蘭蓉律師
            涂欣成律師
被      告  丙○○
指定辯護人  本院公設辯護人林宜靜
上列被告因重傷害等案件，經檢察官提起公訴（97年度調偵字第
1201號），本院判決如下：
    主  文
戊○○共同犯重傷罪，處有期徒刑伍年陸月。
丙○○共同犯重傷罪，處有期徒刑伍年陸月。又犯傷害罪，處有
期徒刑肆月。應執行有期徒刑伍年捌月。
    事  實
一、戊○○原為設在臺南縣新市鄉永就村6-60號「再生發股份有
    限公司」（以下簡稱為再生發公司）員工，嗣因故離職。民
    國96年11月10日深夜11時50分許，戊○○駕車搭載丙○○共
    同前往再生發公司，2人於廠房內逗留期間，戊○○與該公
    司員工綽號「阿草」談話，丙○○則四處走動，並自廠房以
    棧板堆放物料處取出寬約8公分、長106公分之木板1支，先
    短暫放置戊○○、「阿草」對談處附近，後再持該木條走出
    放置於廠房外。迄至翌日即11日凌晨零時許，戊○○、丙○○徒步走出廠房，因故與該公司經理丁○○、員工甲○○等
    人發生衝突。甲○○有持信號彈朝戊○○、丙○○方向射擊
    之行為。丙○○則基於傷害之犯意，向甲○○手臂處揮拳，
    丁○○見狀上前，丙○○明知前述木板乃屬實心而具有相當
    質量，以之毆擊頭部要害，將有致生難治或不治傷害之可能
    ，竟持該木條揮擊丁○○頭部，使其應聲倒地昏厥後，戊○○再基於與丙○○共同使人受重傷之犯意聯絡，續徒手毆打
    丁○○頭部數下，斯時甲○○上前欲阻止，丙○○乃又另行
    基於傷害之意思，持前述木板揮掃而擊中甲○○頭部，致丁○○受有頭部外傷併顱骨骨折、蜘蛛膜下腔出血、腦挫傷、
    顱內出血、左右雙側硬腦膜上出血等傷害，嗣後並因腦部創
    傷而遺留頑性癲癇之難治傷害，甲○○則受有頭部外傷併頭
    皮8公分撕裂傷、右上肢擦傷等傷害。
二、案經丁○○、甲○○訴由臺南縣警察局善化分局報告臺灣臺
    南地方法院檢察署檢察官偵查起訴。
    理  由
一、證據能力方面：
  (一)按被告以外之人於審判外之言詞或書面陳述，除法律有規定
    者外，不得做為證據。刑事訴訟法第159條第1項定有明文。
    本件告訴人丁○○、甲○○於警詢中所為陳述，既屬前揭審
    判外陳述，應認均無證據能力。
  (二)次按刑事訴訟法第158條之3規定：「證人、鑑定人依法應具
    結而未具結者，其證言或鑑定意見，不得作為證據。」所謂
    「依法應具結而未具結者」，係指檢察官或法官依刑事訴訟
    法第175條之規定，以證人身分傳喚被告以外之人（證人、
    告發人、告訴人、被害人、共犯或共同被告）到庭作證，或
    雖非以證人身分傳喚到庭，而於訊問調查過程中，轉換為證
    人身分為調查時，此時其供述之身分為證人，則檢察官、法
    官自應依本法第186條有關具結之規定，命證人供前或供後
    具結，其陳述始符合第158條之3之規定，而有證據能力。本
    件證人即告訴人丁○○於97年9月9日、11月12日、11月25日
    在偵訊中所為陳述，以及證人即告訴人甲○○於97年11月25
    日在偵訊中所為陳述，均未經具結，依據刑事訴訟法第158
    條之3規定，無證據能力。另證人即被告丙○○於97年4月10
    日、9月9日、11月12日、11月25日偵訊中所為有關被告戊○○部分之陳述，對於被告戊○○而言應屬證人身分之陳述，
    既未經具結，依據前開說明，對於被告戊○○而言，亦認無
    證據能力。
  (三)又按被告以外之人於審判外之陳述，雖不符合同法第159條
    之1至第159條之4之規定，但經當事人於審判程序同意作為
    證據，法院審酌該言詞陳述或書面陳述作成時之情況，認為
    適當者，亦得為證據。當事人、代理人或辯護人於法院調查
    證據時，知有第159條第1項不得為證據之情形，而未於言詞
    辯論終結前聲明異議者，視為有前項之同意，刑事訴訟法第
    159條第1項及第159條之5分別定有明文。本件其餘所引用之
    供述證據，當事人於本院準備程序及審判期日中均表示對證
    據能力無意見而不予爭執，且迄至言詞辯論終結前亦未再聲
    明異議，本院審酌上開證據資料製作時之情況，尚無違法不
    當之瑕疵，亦認為以之作為證據應屬適當，依刑事訴訟法第
    159條之5規定，認前揭證據資料均有證據能力。
二、訊據被告戊○○、丙○○固坦承於96年11月10日晚間，共同
    前往再生發公司，後並與告訴人丁○○、甲○○發生衝突，
    被告丙○○有持木條毆擊告訴人丁○○、甲○○頭部，被告
    戊○○則有徒手毆打告訴人丁○○頭部等情，惟被告2人均
    否認有何重傷害、傷害犯嫌。
  (一)被告戊○○辯稱：
    1.被告戊○○坦承有傷害告訴人丁○○之犯行，但否認有重
      傷害犯行：
      (1)查被告戊○○係基於傷害之犯意，於告訴人丁○○遭同
        案被告丙○○以木板敲打頭部倒地之後，徒手毆打告訴
        人丁○○兩下。
      (2)即使本件癲癇後遺症屬重傷害，則該重傷害結果是否係
        被告徒手毆打所造成，誠屬疑問。依據國立成功大學醫
        學院附設醫院（以下簡稱為成大醫院）函覆關於癲癇之
        回覆表示「癲癇的成因，包括自發性與症狀性，自發性
        與遺傳較有關，較多全身性大發作；而症狀性以腦部後
        天損傷較有關，較多局部發作」，而告訴人丁○○於奇
        美醫院函覆之病情摘要「臨床判斷有意識喪失，手腳全
        身抽搐即是，病患屬此類」，故本件告訴人丁○○癲癇
        狀態係全身抽搐，依上述資料應屬自發性癲癇，與遺傳
        較有關，故與被告戊○○之行為應無相當因果關係。
    2.被告戊○○與同案被告丙○○並無基於使人受重傷之犯意
      聯絡：
      (1)查同案被告丙○○於事前以木板朝告訴人丁○○頭部重
        擊敲打一下，立即造成告訴人丁○○無意識昏倒，其施
        用工具重擊告訴人丁○○頭部，與被告戊○○徒手行為
        所造成之傷害比較顯然為重，故縱使該癲癇結果若係重
        傷害行為所致，應與同案被告丙○○之行為有關。
      (2)再者，被告戊○○與同案被告丙○○至再生發公司並非
        預謀，且同案被告丙○○攻擊丁○○所使用之木板，是
        在現場隨手取得，同案被告丙○○亦承認持木板攻擊告
        訴人丁○○是臨時起意，並非有預謀，並無任何被告戊○○與同案被告丙○○使人受重傷犯意聯絡之證明，故
        同案被告丙○○持木板敲倒丁○○之行為，係出於同案
        被告丙○○之獨立意思，被告戊○○不應負共犯之責。
      (3)且案發當時，被告戊○○係因遭信號彈及遭告訴人持刀
        攻擊才引起衝突，被告戊○○才會以徒手毆打告訴人丁○○，由鈞院於98年12月14日當庭勘驗錄影光碟三第三
        格影像內容結果可知，8分20秒處畫面左下角，有信號
        彈射出，往畫面左上角，且證人己○○結證「他們好像
        在吵架，因為看不清楚，很暗、黑漆漆的。因為我之前
        在車上睡覺，後來好像聽到鞭炮聲，他們就好像在吵架
        ，然後我就吵著要回家」亦可作證確實有發射信號彈情
        事。證人即告訴人丁○○、乙○○稱無人發射信號彈之
        證詞是否可採？誠屬疑問。另被告戊○○與丙○○均堅
        稱告訴人丁○○有持武士刀攻擊被告戊○○一事，應與
        審酌。
    3.告訴人丁○○所受傷害並非重傷害：
      查本件告訴人丁○○於案發當時受有頭部外傷併顱骨骨折
      、蜘蛛膜下腔出血、腦挫傷、顱內出血等傷害，但告訴人
      丁○○目前傷勢大都痊癒，所遺留之後遺症為癲癇。告訴
      人丁○○雖領有輕度頑性癲癇之中華民國身心殘障手冊，
      惟不能因領有殘障手冊即據以認定告訴人丁○○有身體健
      康重大不治或難治之傷害。而癲癇若控制得當則不會發作
      ，但終身服藥，此是否為重大不能下定論。查告訴人丁○○於案發後結婚育子、自己開車上下班，故癲癇於其身體
      或健康實難謂係重大影響。
  (二)被告丙○○則辯稱：
    1.被告丙○○坦承有傷害丁○○及甲○○之犯行，惟堅詞否
      認有重傷害丁○○之犯行，並陳稱：96年11月11日零時，
      我與戊○○有去新市鄉的再生發公司，但我並沒有擅自操
      作機台干擾公司內員工工作，且丁○○當時也沒有要求我
      們離開，後來我們離開時，我知道我們停車子處，有另一
      台車子，但不知道那是丁○○的車子，甲○○當時也沒有
      要我們將車移開，而是我們要回家的時候，我上了後座時
      ，發現有人拿信號彈打到我們旁邊，所以我才下車，我下
      車之後看到對方即丁○○有拿刀子過來，所以我才撿地上
      的木板反擊，我並不是針對丁○○的頭部，而是剛好打到
      他的頭部一下，丁○○被我打倒在地上後，我就接著拿木
      板去打以信號彈射我的人，我持木板向該人揮過去，然後
      我們就離開了，我就將木板丟在現場等語。
    2.案發當時，告訴人丁○○是否有持武士刀及甲○○是否有
      發射信號彈？
      (1)經查，同案被告戊○○於97年4月10日偵訊中陳述：「
        （問：你手上拿的什麼東西？）這是丁○○當時所拿砍
        我的武士刀的刀柄，那個時候我將刀柄搶下然後帶走，
        這可以證明丁○○當時有拿刀子要殺我們，可以提出扣
        案。」、「（問：為何後來有人要攻擊你與丙○○？）
        之前我和丙○○本來在與同事聊天，我們要走的時候，
        突然有人拿信號彈對我們開槍，然後丁○○就拿武士刀
        要攻擊我，丙○○便檢起地上的木板打丁○○，我不知
        道丙○○打到丁○○何處，打到之後丁○○就倒地了。
        」、「（問：為何只有撿走武士刀的刀柄沒有把刀一起
        撿走？）我只有搶到刀柄，因為丁○○左手拿刀柄，右
        手持刀，丁○○倒地之後我也沒有注意武士刀在哪裡，
        就急著開車走了，之後還有另外一個人拿扒子要攻擊我
        的車子。」、「（問：是誰反擊發射信號彈的人？）不
        是我，我也沒有注意看，因為我就去開車了」等語。再
        者，經於98年12月14日當庭勘驗錄影光碟三第三格影像
        內容，其勘驗結果可知，8分20秒處畫面左下角，有信
        號彈射出，往畫面左上角。顯見，本件發生之起因，確
        實係因對方先發射信號彈而起。
      (2)復查，前開武士刀經送內政部警政署刑事警察局鑑驗，
        其結果為：送鑑武士刀刀柄1支，經化驗結果，未發現
        可資比對指紋。本件送驗武士刀因事隔多月，才無法發
        現可資比對之指紋。但被告丙○○及戊○○2人均堅稱
        ，告訴人丁○○有持武士刀攻擊戊○○一事。
      (3)再者，證人甲○○於99年3月17日審理中具結證述：當
        時戊○○他們進去我們公司，當時丁○○他是主管，戊○○去公司就調我們的工作機台，丁○○就跟他說不要
        亂動，戊○○就過來問我丁○○的外號是否叫蒼蠅（台
        語），我說是，我問戊○○怎麼了。戊○○說他剛才在
        調機台，丁○○叫我不要亂動，我說對，你不是我們公
        司的員工，一個主管跟你說這樣，本來就沒有錯，之後
        我跟他說完就走了。然後我看到丙○○在找木棍，因為
        當時我們要下班了，他們的車子擋在丁○○的車子的後
        面，堵住不要讓丁○○出去。我去跟戊○○講叫他車子
        移一下時，然後丙○○就出手打我，丁○○看到就過來
        要勸架。然後丙○○就拿木棍要打丁○○的頭，我沒有
        看到丁○○拿刀子，我沒有拿信號彈攻擊他們等語。則
        證人甲○○證述並未持信號彈攻擊被告2人，顯與現場
        錄影光碟勘驗內容不相符。
    3.被告丁○○所受傷害是否為重傷害？
      (1)被告丙○○係基於傷害之犯意，持木板敲打告訴人丁○○頭部僅一下，且證人甲○○於97年3月20日偵訊中具
        結證述：我正要回去之時，戊○○的車輛擋住丁○○的
        汽車，丁○○叫我去跟戊○○他們講，將車移開，我去
        要他們移車時丙○○就徒手以拳頭打我手部一拳，不過
        沒有受傷，後來丁○○跑來勸架，我就看到丙○○手上
        拿著木板往丁○○頭上敲一下，我不曉得丙○○從哪裡
        拿到的木板，丁○○被他敲一下之後就倒在地上，接著
        戊○○又繼續蹲下去徒手打丁○○的頭部，戊○○一直
        打打了很多下，一直到我過去撥開戊○○的手，然後我
        的頭部也被打了一下，可能是丙○○打的，我被打之後
        就昏過去了等語；嗣後證人甲○○於99年3月17日審理
        中具結證述：丙○○打丁○○一下，丁○○就倒下，不
        記得打的部位，當時戊○○在旁邊，之後戊○○就一直
        打丁○○的頭，丁○○倒地時頭已經在流血了，戊○○
        還打他的頭，戊○○一直打、一直打、打到很用力等語
        。另證人乙○○於97年3月20日偵訊中具結證述：當時
        我正要下班，我經過時看到一個比較胖的丙○○手上拿
        了木板放在他車子旁邊，當時還沒有特別注意他，後來
        我下班要搭丁○○的車一起回去，才發現戊○○的車輛
        擋住丁○○的車，丁○○叫甲○○請他們移車，後來我
        們要走到車上時就聽見甲○○與他們兩人的吵鬧聲，轉
        頭過去看就看見丙○○打甲○○，丁○○要過去阻止反
        而又被丙○○持木板打一下頭部，然後丁○○就倒在地
        上，戊○○在徒手打丁○○的頭部等語。由證人甲○○
        及乙○○證述內容可知，當時告訴人丁○○頭部僅遭被
        告丙○○打一下，係丁○○倒地後，同案被告戊○○再
        徒手用力一直毆打告訴人丁○○。又被告丙○○與丁○○並無任何仇隙，自不可能產生重傷害之犯意，在在顯
        示，被告丙○○係基於傷害之犯意，持木板敲打丁○○
        頭部一下。
      (2)再者，告訴人丁○○案發當時受有頭部外傷併顱骨骨折
        、蜘蛛膜下腔出血、腦挫傷、顱內出血、左右雙側硬腦
        膜下出血等傷害，此有財團法人奇美醫院（以下簡稱為
        奇美醫院）診斷證明書附卷可稽。且據奇美醫院法院專
        用病情摘要，記載：96年11月11日至96年12月11日共住
        院31天，癲癇要服藥，無法根治；無法治癒、難治，癲
        癇為腦傷後，所遺留之後遺症。則告訴人丁○○目前傷
        勢大都痊癒，而遺留有癲癇之後遺症。
      (3)「按癲癇部分…，因證人許景琦（被害人長期住院之維
        新醫院院長）於原審證稱：癲癇若控制得好就不會發作
        ，但是要終生服藥，是否重大不能下定論，故癲癇部分
        屬於普通傷害。」此有臺灣高等法院臺中分院97年度交
        上易字第341號裁判要旨可參。
      (4)經查，本件告訴人丁○○雖於98年2月21日取得輕度「
        頑性癲癇」之中華民國身心障礙手冊，但上開障礙手冊
        不能遽以認定告訴人丁○○受有身體或健康，有重大不
        治或難治之傷害，而符刑法第10條第4項第6款之規定。
      (5)復者，經函奇美醫院就告訴人丁○○因腦傷後有癲癇之
        後遺症，對其日常生活有何影響；告訴人丁○○之癲癇
        是否可以透過服用藥物，而受到控制；告訴人丁○○癲
        癇發作的頻率為何？其回函為：每月至少一次，頻率不
        定，對日常生活影響大，藥物治療不易控制。又99年5
        月1日奇美醫院函文表示：腦創傷致癲癇發生，藥物治
        療。未服藥即發作者，即為永久性，病患屬此類。又成
        大醫院於99年5月6日函覆相關醫學資料：癲癇的成因，
        包括自發性與症狀性。自發性與遺傳較有關，較多全身
        性大發作；而症狀性以腦部後天損傷較有關，較多局部
        發作。此二者之治療，均以藥物治療為主。腦部受傷造
        成的癲癇，可分為急性期與慢性期之癲癇發作。急性期
        之發作過後，不必然會有慢性期之癲癇發作。臨床上之
        診斷癲癇的方法，最主要是以臨床發作的病史為最重要
        ，其次為腦波檢查與大腦的影像學之檢查，須配合上述
        幾項檢查之結果來判定。顯見，癲癇必須經過24小時的
        腦波檢查。但由臺南縣政府函文內容可知，上開內容並
        未有丁○○腦波檢查，係奇美醫生判斷丁○○屬頑性（
        難治型）癲癇：（每兩年重新鑑定1次）。輕度：經神
        經科、神經外科或小兒神經科專科醫師認定有下列情形
        之一之頑性（難治型）癲癇症者：依醫囑持續性及規則
        性服用兩種以上（含兩種）抗癲癇藥物治療至少1年以
        上，其近3個月內血中藥物已達治療濃度，且近1年內，
        平均每月仍有1次以上合併有意識喪失、明顯妨礙工作
        、學習或影響外界溝通之嚴重發作者。顯示丁○○係頑
        性癲癇、輕度身心障礙等級，需每2年重新鑑定1次。並
        非永久不需重新鑑定。
      (6)揆諸前揭判決要旨，及本件告訴人丁○○係頑性癲癇及
        輕度身心障礙等級，則本件告訴人丁○○因腦傷造成癲
        癇應屬普通傷害云云。
三、訊據被告丙○○對於持木板毆打告訴人丁○○、甲○○，致
    該2人受有前揭傷害，被告戊○○對於徒手毆打告訴人丁○○頭部之情，均坦承不諱，經核與告訴人2人於偵訊中經具
    結後所證述遭毆打，及證人即在場目擊之乙○○於偵訊中證
    稱被告2人毆打告訴人之情，均屬相符。此外，並有財團法
    人奇美醫院診斷證明書（警卷第31-33頁）、該院所出具告
    訴人丁○○97年11月8日病情摘要（97年度調偵字第1201號
    卷，第7、8頁）、98年2月26日病情摘要（本院卷一，第48
    頁）、99年5月1日病情摘要（本院卷一，第204頁）、告訴
    人丁○○中華民國身心障礙手冊（本院卷一，第190頁）等
    附卷可稽，被告2人此部分供述，均可認與事實相符。
  (一)告訴人丁○○於本件案發後，經送奇美醫院急救，而診斷認
    有「頭部外傷併顱骨骨折、蜘蛛膜下腔出血、腦挫傷、顱內
    出血、左右雙側硬腦膜下出血」等傷害，有前揭診斷證明書
    可考（警卷第32頁）；嗣檢察官於偵查中向奇美醫院函詢，
    經回覆病情摘要稱告訴人丁○○「癲癇要服藥，無法根治、
    無法治癒；難治。癲癇為腦傷後，所遺留之後遺症」（97
    年度調偵字第1201號，第8頁）；迄至審理時本院再依被告
    請求函詢，亦覆稱告訴人丁○○「是癲癇且永久性」（本院
    卷一，第204頁）；此外，臺南縣政府社會處且依據奇美醫
    院所提供之鑑定報告，認為告訴人丁○○罹患「創傷後癲癇
    」而核發中華民國身心障礙手冊，亦有身心障礙者鑑定表存
    卷足憑（本院卷二，第1-7頁），則告訴人丁○○業經醫療
    機構、地方政府社福機構認定罹患癲癇，已屬無疑。
    1.被告以癲癇之認定應經24小時腦波檢查、且告訴人丁○○
      之身心障礙手冊載明應於100年12月15日前重新鑑定（本
      院卷一，第190頁）等情，質疑告訴人所罹患之癲癇症狀
      是否為永久性。經本院向奇美醫院、成大醫院函詢癲癇成
      因、徵候、治療方式、分類與臨床判斷方法，乃分別答覆
      稱「腦創傷致癲癇發生，藥物治療；未服藥即發作者
      ，即為永久性；臨床判斷有意識喪失，手腳全身抽搐即
      是」（本院卷一，第204頁）、「癲癇的成因包括自發
      性與症狀性，自發性與遺傳較有關，較多全身性大發作；
      而症狀性以腦部後天損傷較有關，較多局部發作。此2者
      之治療，均以藥物治療為主。腦部受傷造成的癲癇，可
      分為急性期與慢性期之癲癇發作。急性期之發作過後，不
      必然會有慢性期之發作。臨床上之診斷癲癇的方法，最
      主要是臨床發作的病史為最重要。其次為腦波檢查與大腦
      的影像學之檢查，須配合上述幾項檢查之結果來判定。」
      （本院卷一，第206頁），對照前述答覆有關癲癇分類、
      診斷方式雖非一致，惟就腦部傷害可能導致癲癇、癲癇應
      以藥物治療、以及診斷方式主要包括臨床上實際發作（意
      識喪失、手腳全身抽搐）等，則屬相同。其次，前述成大
      醫院答覆中，雖提及因腦部受傷所造成之癲癇，於急性期
      發作過後，不必然會有慢性期發作，惟依其語意，似不能
      遽爾認定急性期發作後，即不會有慢性期發作；何況本件
      告訴人丁○○並未接受成大醫院診治，該醫院所為之醫學
      理論說明，亦不能逕行適用於丁○○之醫療個案中。另一
      方面，奇美醫院乃臺南地區主要醫學中心之一，其依據告
      訴人丁○○受有腦創傷、臨床上有意識喪失、手腳全身抽
      搐症狀、且未服藥即發作等，判斷認定丁○○罹患之癲癇
      屬永久性，與上揭成大醫院答覆之診斷方式既無抵觸，本
      院認為應屬可採。至於身心障礙手冊應定期重新鑑定更新
      ，乃身心障礙者權益保障法所定之行政程序要求，不能藉
      此作為系爭身心障礙是否屬於永久不治或難治之判斷標準
      ，被告以告訴人丁○○所提出之前開身心障礙手冊載明應
      於100年12月15日重新鑑定，抗辯其所罹患癲癇非屬永久
      性云云，亦不足取。
    2.被告另引據臺灣高等法院臺中分院（以下簡稱為臺中高分
      院）97年度交上易字第341號過失重傷害案判決有關癲癇
      部分之事實認定，抗辯本件應僅涉普通傷害云云。查上開
      臺中高分院判決所以認定該案被害人所罹癲癇僅屬普通傷
      害，乃以鑑定結果認被害人「是否有失智或其他精神疾病
      ，則受限於資料不足及僅有一次精神鑑定而無法判定…」
      ，另證人即被害人長期住院之醫院院長證稱「癲癇若控制
      得好就不會發作，但是要終生服藥，是否重大不能下定論
      」等語，作為所憑之論據，此已據本院調閱該判決書查明
      。然按現行司法實務，僅經最高法院選定並公布為判例之
      見解，實質上具有拘束下級法院之效力；至於未經選為判
      例之法院見解，基於相同事件應為相同處理之平等保護原
      則，固應受到審理相同或類似事件之其他法院尊重，惟各
      法院間仍應本於個案事實獨立進行法律適用。次按稱重傷
      者，除刑法第10條第4項第1至5款所定毀敗或嚴重減損感
      官、生殖機能外，其他於身體或健康，有重大不治或難治
      之傷害者，亦屬之。該法第10條第4項第6款可資參照。本
      件告訴人丁○○因本件致受腦部創傷後，產生癲癇之後遺
      症，發作時會有意識喪失、手腳全身抽搐症狀，若不服藥
      即有發作可能，且癲癇係屬永久性等情，業據奇美醫院提
      出前引病情摘要說明清楚；另查為控制癲癇的發作頻率或
      強度，必須病患血中之抗癲癇藥物濃度維持穩定，且該種
      藥物對於病患另可能產生嗜睡、體重增加、暫時性掉頭髮
      、皮膚起疹、牙齦腫脹、不平衡與胃腸不適等副作用。是
      告訴人丁○○自罹患癲癇起，即需終生服用藥物，並忍受
      上開足以影響身體或健康，乃至日常生活品質之副作用，
      已堪認為對丁○○造成重大影響，又既然僅能透過服用藥
      物方式控制其發作，表示告訴人丁○○所罹患之癲癇乃為
      無法根治之疾病，本院遂與前述臺中高分院判決為不同見
      解，認為癲癇已屬「於身體或健康，有重大不治或難治」
      之重傷害。
  (二)被告戊○○另辯稱與被告丙○○並無使告訴人丁○○受重傷
    害之犯意聯絡，且丁○○之腦部創傷及癲癇後遺症，乃被告
    丙○○以木板毆打其頭部所致，與被告戊○○之徒手毆打行
    為並無因果關係云云。查：
    1.被告戊○○於偵訊及本院審理時，雖稱96年11月10日與被
      告丙○○共同前往再生發公司，係為了找該公司員工綽號
      「阿草」之人聊天，談話中且幫「阿草」做了些機器調整
      ，不知為何於離去時遭告訴人甲○○、丁○○分別以信號
      彈、武士刀攻擊云云。然經本院當庭勘驗再生發公司之監
      視錄影帶，其中鏡頭四（CAM 4）於10日晚間11時59分16
      秒，拍攝到被告戊○○與「阿草」在機器前交談時，被告
      丙○○自畫面右側以棧板放置物料處取出木棍1支，並放
      置於漏料機旁，其後又攜帶該木棍走出畫面，此有本院勘
      驗筆錄為憑（本院卷二，第23頁）；詢諸被告丙○○取出
      該木棍並攜帶四處走動之原因，雖稱「那時候無聊」（本
      院卷二，第28頁），惟對照事後雙方發生衝突後，被告丙○○隨即持預先放置車旁之該木棍作為武器進行攻擊，足
      見被告丙○○最初搜尋、取出該木棍，並攜帶該木棍外出
      放置車旁，乃為預先綢繆之動作，益證被告丙○○已有將
      使用該木棍之預期。被告丙○○前開供述，顯然避重就輕
      。被告2人前往再生發公司之原始動機為何，更滋懷疑。
    2.被告2人、告訴人2人與現場目擊證人乙○○對於丁○○遭
      毆打之經過，均一致陳稱被告丙○○持系爭木板朝告訴人
      丁○○敲擊1下後，丁○○隨即昏厥倒地，對照事後現場
      所遺留之大灘血跡（警卷第40頁），被告丙○○當時下手
      力道之大，可以想見。又告訴人丁○○於遭到丙○○木板
      攻擊後，既然已經流血倒地，縱或其原有意攻擊被告2人
      ，於當時情境下顯然已經不具威脅，乃被告戊○○仍然徒
      手繼續對告訴人丁○○頭部進行毆打，顯見其有必親身毆
      打丁○○之意。
    3.綜合前述兩點，被告2人前往再生發公司後，被告丙○○
      既有搜尋、預置武器之作為，顯見該2人均知將有發生肢
      體衝突之可能；嗣衝突果然爆發後，被告丙○○即持木板
      攻擊告訴人丁○○致流血倒地，被告戊○○則續行徒手毆
      打丁○○，2人間行為指向同一，本院因認被告戊○○對
      於丙○○將持木板攻擊丁○○一事已有認識，並有利用丙○○行為遂行本身意圖之意思，渠等間有犯意之聯絡，遂
      堪認定。
    4.再按刑法之共同正犯，除同謀犯僅以其參與犯罪之謀議為
      其犯罪構成要件外，一般共同正犯，係採客觀主義，以共
      同實施構成犯罪事實之行為為成立要件，共犯相互間，若
      有共同實施犯罪行為之意思，雖祇分擔一部分行為，仍應
      就全部犯罪事實共同負責。本件被告2人既經認定就持木
      板攻擊告訴人丁○○之行為有犯意之聯絡，縱或被告戊○○僅徒手毆打告訴人丁○○，客觀上尚無致生腦部創傷及
      癲癇後遺症之可能，仍應就本件全部犯罪事實即告訴人丁○○之傷勢共同負責。被告戊○○辯稱其徒手毆打行為與
      丁○○之重傷害結果間無因果關係云云，不能採取。
  (三)至於被告2人指稱遭告訴人丁○○持武士刀、甲○○以信號
    彈攻擊之情，固提出刀柄1支為據，並請求勘驗再生發公司
    於案發當時之監視錄影內容。查該公司監視錄影鏡頭五（
    CAM 5）確有拍攝到96年11月11日凌晨零時8分13秒時，有穿
    著黑衣男子（即告訴人甲○○）雙手做出類似持槍瞄準動作
    …8分25秒左右，有信號彈發射之火光及煙霧」，此據本院
    當庭播放該錄影光碟勘驗清楚，並製有勘驗筆錄為憑（本院
    卷二，第23頁），告訴人甲○○曾對被告等發射信號彈，應
    為事實。其次，前述錄影中，於8分45秒處，雖有一穿著深
    色衣服男子（應為證人乙○○）後退，手中持有疑似棍狀物
    品，有上開勘驗筆錄可稽，然因錄影內容解析度問題，無法
    確認該疑似棍狀物品為何；另一方面，被告所提出宣稱為告
    訴人丁○○所持之武士刀刀柄，經本院送內政部刑事警察局
    進行鑑驗結果，則認「送鑑武士刀刀柄1支，經化驗結果，
    未發現可資比對指紋」，有該局98年3月26日刑紋字第09800
    38343號鑑驗書可考（本院卷一，第60頁），是當時是否有
    人持武士刀，並無客觀跡證可資判斷。此外，告訴人丁○○
    、甲○○、證人乙○○均證稱當日並無人持有武士刀之情，
    雖渠等亦否認有發射信號彈之事，證述並非全然可信，惟本
    院既查無積極證據可認告訴人丁○○有持刀攻擊被告戊○○
    之事，被告2人此部分供詞，仍屬不能證明。
  (四)綜上諸點，被告2人前往再生發公司，因意圖尋釁或在場員
    工之敵意，使被告丙○○有搜尋、預置系爭木板以便作為武
    器之行為，嗣衝突爆發後，被告2人即基於犯意之聯絡，分
    別持該木板、徒手攻擊告訴人丁○○，使其倒地後，被告丙○○又另行起意，持木板揮擊而致告訴人甲○○頭部受傷，
    該2人所為犯行，事證均已臻明確，應依法論科。
四、核被告戊○○毆打丁○○致生癲癇之重傷害結果，所為係犯
    刑法第278條第1項之重傷罪；被告丙○○分別毆打丁○○、
    甲○○，致生癲癇之重傷害與頭部外傷之普通傷害，所為則
    分別係犯同法第278條第1項之重傷罪、與同法第277條第1項
    之傷害罪。被告戊○○、丙○○2人間，就毆打告訴人丁○○致生重傷結果部分之犯行，有犯意之聯絡與行為之分擔，
    均為共同正犯。另被告丙○○先後毆打告訴人丁○○、甲○○，犯意個別，行為不同，且侵害不同法益，應予分論併罰
    。爰審酌被告戊○○、丙○○2人共同毆打告訴人丁○○，
    被告丙○○另行毆打告訴人甲○○，致丁○○、甲○○受有
    腦部創傷、頭部外傷，丁○○且因此產生癲癇之後遺症，侵
    害該2人之身體健康；被告丙○○以長度超過1公尺之實心木
    板，攻擊丁○○、甲○○頭部要害之行為手段；本件衝突緣
    由雖因兩造各說各話而無從認定，惟告訴人一方有以信號彈
    進行攻擊之行為，亦堪認定，故事件責任尚不能全然歸咎被
    告一方；以及被告2人犯罪後坦承有毆打告訴人行為，然均
    否認涉有重傷害犯行之態度，檢察官因此以被告2人犯後無
    悔意，具體求處被告戊○○有期徒刑6年5月、被告丙○○6
    年6月，惟本院認為檢察官求刑尚嫌過重等一切情狀，分別
    量處如主文所示之刑，並就被告丙○○部分，定其應執行之
    刑，以資懲儆。
據上論斷，應依刑事訴訟法第299條第1項前段，刑法第28條、第
277條第1項、第278條第1項、第51條第5款，判決如主文。
本案經檢察官李白松到庭執行職務。
中    華    民    國    99    年    9     月    8     日
                  刑事第六庭  審判長  法  官  吳坤芳
                                      法  官  廖建彥
                                      法  官  郭瓊徽
以上正本證明與原本無異
如不服本判決應於收受本判後10日內向本院提出上訴書狀，並應
敘述具體理由。其未敘述上訴理由者，應於上訴期間屆滿後20日
內向本院補提理由書狀（均須按他造當事人之人數附繕本）「切
勿逕送上級法院」。
                                      書記官  程伊妝
中    華    民    國    99    年    9     月    8     日
附錄本案論罪科刑法條：
中華民國刑法第277條
（普通傷害罪）
傷害人之身體或健康者，處 3 年以下有期徒刑、拘役或 1 千元
以下罰金。
犯前項之罪因而致人於死者，處無期徒刑或 7 年以上有期徒刑
；致重傷者，處 3 年以上 10 年以下有期徒刑。
中華民國刑法第278條
（重傷罪）
使人受重傷者，處 5 年以上 12 年以下有期徒刑。
犯前項之罪因而致人於死者，處無期徒刑或 7 年以上有期徒刑
。
第 1 項之未遂犯罰之。

司法院資訊處製作；財團法人民間司法改革基金會備份。
